【裁判字號】    95,重上更(一),109
【裁判日期】    970530
【裁判案由】    違反水土保持法等
【裁判全文】
臺灣高等法院臺中分院刑事判決   95年度重上更(一)字第109號
上  訴  人
即  被  告  乙○○
選任辯護人  楊榮富律師
上  訴  人
即  被  告  丙○○
選任辯護人  陳世煌律師
            黃俊昇律師
上  訴  人
即  被  告  戊○○
            丁○○
前列二人共同
選任辯護人  江銘栗律師
右上訴人等因違反水土保持法等案件，不服臺灣彰化地方法院87
年度訴字第802號中華民國90年6月27日第一審判決（起訴案號：
臺灣彰化地方法院檢察署86年度偵字第6663號、87年度偵字第74
94號），提起上訴，於判決後由最高法院發回更審，本院更為判
決如下：
      主  文
原判決關於乙○○、丙○○、戊○○、丁○○部分均撤銷。
乙○○、丙○○、戊○○、丁○○均無罪。
    理  由
壹、起訴意旨略以：被告丙○○自民國84年8月8日出任泰保砂石
    股份有限公司（下稱泰保砂石公司）董事長，被告乙○○為
    董事，2人與共同被告顧金土（經本院前審判決無罪確定）
    實際共同負責經營該公司一切業務。為採取砂石，先以被告
    乙○○在秀水農會之帳戶，及至85年9月再以被告丙○○之
    妻蔡麗美在花壇農會灣雅分部所設之帳戶，供泰保砂石公司
    進出帳及洗錢之用。被告乙○○於86年2月間僱用知情之會
    計李素貞（經原審判決無罪確定）擔任帳目及營業稅申報等
    工作，被告乙○○明知李素貞係86年2月份始到泰保砂石公
    司工作，竟指示李素貞偽造85年4月間起至86年2月份之不實
    薪資、伙食津貼及加班費等印領清冊由李文惠所經營之大統
    會計事務所向稅務機關申報營業成本，足以生損害於稅收之
    公平性。共同被告顧金土於86年2月間與被告乙○○、丙○○、李素貞共同基於概括之犯意，明知案外人施經魁在彰化
    縣花壇鄉永春村山溝之河床上，僱用挖土機盜採之砂石，係
    屬贓物，竟在彰化縣花壇鄉三春村後厝1巷63號顧金土住處
    ，由被告顧金土以泰保砂石公司之負責人地位，約定每車六
    百元之代價，每日由被告乙○○派遣被告丙○○及司機共五
    人駕駛五部砂石車，連續前往購買盜採之土石，計51車次總
    價3萬零6百元，由李素貞以丙○○之妻蔡麗美之帳戶簽發同
    額之支票交予施經魁，並於86年3月18日在施經魁之母親名
    下之帳戶內兌現。被告乙○○為求砂石來源，由被告丙○○
    於86年6月1日出面與沈復源（經本院前審判決無罪確定）就
    花壇鄉○○○段灣子口小段第94之77地號共6筆山坡地簽立
    開採契約，並於86年7月11日以前開蔡麗美之帳戶簽發70 萬
    8千元之支票交與沈復源兌現。乙○○於86年5月26日出面與
    林朝印、林森山分別就花壇鄉○○○段灣子口小段第94之
    126、94之7地號（尚未開發）之山坡地簽立開採契約，約定
    總價5百萬元、6百萬元，且於86年6月20日交付林森山定金
    60萬元，於86年6月30日支付林朝印定金50萬元。又於86年7
    月7日與梁徽彬就花壇鄉○○○段灣子口小段第94之24等8筆
    （尚未開發）山坡地簽立契約，並約定總價1千5百64萬餘元
    且先支付2百萬元之定金。顧金土雖隱身幕後，亦藉此帳戶
    提領巨額現金並另支付不法利得與江許素英（即乙○○之妻
    ）及乙○○等人。顧金土於85年10月30日就泰保公司所用蔡
    麗美之帳戶內，編號第0000000及0000000號支票及於86年9
    月10日就編號第0000000號支票為營業需要仍以背書加強票
    據信用後交予執票人提領。嗣於86年7月28日18時許，被告
    丙○○僱用知情之被告戊○○、丁○○駕駛挖土機1部及砂
    石車3部，在向沈復源承租之彰化縣花壇鄉○○○段灣子口
    小段第94之77號山坡地上，未經核定而擅自在私人之前開山
    坡地挖取土石，面積達1.2602公頃，且濫墾之角度已超過土
    壤安息角，顯有水土保持法施行細則第35條第1項各款之水
    土流失之事實。並經警方當場查獲，並扣得砂石車3部及挖
    土機1部。再經檢察官於86年8月6日在泰保公司彰化縣花壇
    鄉灣東村灣東巷30之2號現場工寮搜索查獲帳冊1本、顧金土
    鮮花店請款單68張、提貨單13本。再於86年9月13日11時10
    分許，搜索彰化縣花壇鄉○○村○○路252之24號乙○○住
    處，查獲支票4張、存摺4本、對帳單6張、利損表21張、支
    票存根8本及泰保公司記事簿2本。因認被告乙○○、丙○○
    、戊○○、丁○○共同違反山坡地利用保育條例第35條第1
    項第1款、第3款及水土保持法第32條第1項等罪嫌、被告乙○○、丙○○另涉犯刑法第349條第2項故買贓物罪、稅捐稽
    徵法第41條之罪嫌等語。
貳、關於被告乙○○、丙○○、戊○○、丁○○被訴違反山坡地
    保育利用條例及水土保持法部分：
一、訊據上訴人即被告乙○○、丙○○、戊○○、丁○○等人均
    矢口否認涉有前揭違反水土持持法及山坡地保育利用條例之
    犯行。被告乙○○辯稱：與被告沈復源簽訂花壇鄉○○○段
    灣子口小段第94之之77號山坡地租約開採砂石者係丙○○，
    純屬丙○○個人行為，伊並不知情云云；被告丙○○辯稱：
    其固於前開時、地與被告沈復源訂立開挖契約，但此係其自
    已私人欲種植水果之行為，與泰保砂石公司無涉，伊僱用戊○○、丁○○係在現場整地，挖高地土石填補低窪地，並非
    挖取砂石販賣，且伊開挖之前，即有他人挖取砂石而成高低
    不平地貌，伊應屬無辜云云；被告丁○○、戊○○則辯稱：
    彼2人係受雇至該處載運砂石，並不知道在該處採取砂石是
    違法，故彼2人亦屬無辜云云。
二、經查：
(一)本件山坡地係屬水土保持法第3條第3款所定之山坡地，業經
    臺灣省政府於69年2月6日以69府農山字第120166號，依山坡
    地保育利用條例第3條規定劃定公告在案，有該公告附卷可
    稽（見原審卷），其劃定公告事項，並經臺灣省政府於85年
    3月6日以85府農水字第12314號公告，沿用為水土保持法所
    稱之山坡地，亦有該公告在卷可憑，亦經彰化縣政府於90年
    4月17日以90彰府農保字第068080號函釋明確（見原審卷四
    第251頁）。故於其上採取土石行為，當應先擬具水土保持
    計畫，送請主管機關即彰化縣政府核定，始得採取開發，合
    先敘明。被告丙○○係泰保砂石公司之董事長，其與被告乙○○2人共同負責處理經營該公司等情，業據被告丙○○、
    乙○○所供承屬實，被告丁○○在警訊時，經訊以其載運土
    石欲載往何處？其答稱「丙○○尚未指示載往何方，只指示
    盛滿後我跟他車子走」（見警卷第5頁反面），於原審訊以
    其被查獲當時，其所駕駛的車是否已載好砂石？其亦答稱「
    是，載往何處是丙○○指引」。是被告丙○○所辯其雇車挖
    取砂石係在整地而非販賣云云，殊難採信。況其所租上開6
    筆山坡地，除其中94之77地號如附圖所示Ａ部分中之0.091
    4公頃（詳後敘）係本件被告等人所開挖者外，其餘大部分
    則為先前他人所挖取，致其地勢崎嶇不平、落差甚大，業經
    本院調閱台灣彰化地方法院檢察署83年度偵字第8064號、85
    年偵字第5325號林秀綢違反水土保持法等案全卷，當庭勘驗
    查閱卷附照片甚明。若於其上種植果樹，必須先經整地並做
    水土保持措施，其工程至為浩繁且經費龐大，丙○○與沈復
    源訂約承租該凹凸不平之土地，謂其將用以開發種植果樹，
    殊不合算，尤其丙○○乃經營砂石業者，焉有不知之理？故
    其辯稱該地係其個人承租將用以種植果樹，與泰保砂石公司
    及被告乙○○無關等語，委不足採。
(二)前揭山坡地固已遭他人開挖在先，惟本件所開挖之第94之77
    號土地Ａ部分面積為0.6918公頃（實測之面積），平均5至6
    公尺深，最高落差20餘公尺，狀如狹谷、峭壁，其地表鬆動
    裸露，若遇豪雨必有水土流失之情形，有現場照片及彰化縣
    政府所具「丙○○等人違反水土保持法案件補充資料」1份
    附卷可稽。證人即彰化縣政府農業局人員甲○○亦在原審證
    稱：「（新開挖之面積）約1公頃，係依當時觀察情形目測
    所得。平均5、6公尺深，最高落差20餘公尺」（原審卷二第
    19 9 頁反面）、「82年就任職於該單位（指彰化縣政府農
    業局水土保持課），所以我們常去看，又85年5月24日曾移
    送警局去辦（指另件林秀綢違反水土保持法案），所以之後
    我們都會再去看有無再被開挖」、「開挖面積有比（85年5
    月24日之前）較大」等語（原審卷二第200頁反面），翔實
    證稱本件挖取土石範圍比以前較大，係屬新挖等語，足見被
    告所辯前揭土地係以前即遭他人開挖而非其所挖云云，係屬
    卸責之詞。上開挖取之面積及位置亦經彰化縣政府派彰化縣
    彰化地政事務所派員會同勘驗屬實，製有複丈成果圖附卷可
    憑。復有泰保砂石公司自86年7月26日至同年月28日，由丙○○運送砂石之運輸日報表6張扣案可證（附於警卷）。被
    告等挖取土石之處高低不平，落差甚大，平均5、6公尺深，
    最高落差20餘公尺等事實，業經證人即彰化縣政府水土保持
    課職員甲○○供證明確如上所述，且地表裸露，全無草木被
    覆涵養水分，落差坡度甚為陡峭，顯已超過土壤安息角，亦
    有卷附照片多張可稽，其若遇下雨有造成水土流失之虞自不
    待言。
(三)本件所測附圖所示Ａ部分面積雖為0.6918公頃，惟依台灣彰
    化地方法院檢察署檢察官以85年度偵字第5325號對林秀綢提
    起公訴，經原審法院於86年10月2日以85年度訴字第676號判
    決之事實為：林秀綢與其夫兄張勝國為開取山坡地內之土石
    、砂粒，明知渠等未獲主管機關彰化縣政府核可及未擬具水
    土保持計畫，竟……自83年8月22日起，由張勝國出面僱用
    具有犯意聯絡之施宏泉及已成年之不詳姓名人士，以挖土機
    、砂石車等機具，擅自開採林秀綢名下坐落彰化縣花檀鄉○○○段灣仔口小段「94之77」、94之9地號山坡地上之砂石
    ，造成系爭土地上之水土流失……被違法開採之面積如該判
    決「附圖Ａ所示0.6004公頃」、Ｂ所示0.8765公頃等情。而
    於該案主文諭知林秀綢在私人山坡地從事採取土石之開發，
    致生水土流失，判處有期徒刑二年，併科罰金新台幣30萬元
    ，有85年度訴字第767號判決書附卷可考；復參酌證人甲○○（即彰化縣政府農業局人員）於原審調查時證稱：85年5
    月24日曾移送警局去辦（指林秀綢違反水土保持法案件），
    開挖面積有比（85年5月24日之前）較大等語。經本院依檢
    察官聲請向行政院農業委員會林務局農林航空測量所函調本
    案土地84年至86年間之航空照片結果，雖未能明確觀察該案
    與本案間開挖土地面積之變異，然依上開卷內訴訟之證據資
    料顯示，本件所測之0.6918公頃面積係含括案外人林秀綢前
    於該94-77號土地開挖之0.6004公頃土地部分，有兩案之複
    丈圖可參，經扣除林秀綢案件中所開挖部分後，得出0.0914
    公頃面積，以5公尺深度計算，所挖取之砂石量應為4570立
    方公尺，依被告等人所供扣案砂石車每車載運量為18立方公
    尺計算，則應為254車次，雖與起訴書及本案所認定被告等
    人前後3日載運51次車次之砂石為多，然如以未扣除林秀綢
    所挖取部份時之0.6918公頃計算，3萬4 千590立方公尺（
    6918x5=34590立方公尺），則約需載運1921車次，以3日3台
    砂石車載運量計算，顯非可能，是自應以扣除後之0.0914公
    頃較符實情。
(四)被告等人於上揭土地開採砂石有致生公共危險之虞固堪認定
    ，檢察官據此認被告係犯修正前山坡地保育利用條例第35條
    第1項第4款及第3項規定（公訴人於此誤載為犯該條第1項第
    1、3款），固非無見。然被告乙○○、丙○○、戊○○、丁○○行為後，山坡地保育利用條例業於87年1月7日修正公布
    ，並自同年1月9日起生效，修正前山坡地保育利用條例第35
    條第1項第4款及第3項規定：「（第1項）有左列情形之一者
    ，處五千元以上一萬元以下罰鍰：四、違反第30條第1項規
    定未先擬具水土保持計畫，或水土保持計畫未經核定而擅自
    經營使用山坡地，或未依核定計畫實施水土保持者。（第3
    項）第1項第4款情形致生公共危險者，處六月以上五年以下
    有期徒刑，得併科五萬元以下罰金」。修正後山坡地保育利
    用條例第35條第1項第1款及第3項前段規定：「（第1項第1
    款）有下列情形之一者，處新台幣六萬元以上三十萬元以下
    罰鍰︰一、依法應擬具水土保持計畫而未擬具，或水土保持
    計畫未經核定而擅自實施，或未依核定之水土保持計畫實施
    者。（第3項）第1項各款情形之一，致生水土流失、毀損水
    土保持處理與維護設施或釀成災害者，處六月以上五年以下
    有期徒刑，得併科新台幣六十萬元以下罰金；因而致人於死
    者，處三年以上十年以下有期徒刑，得併科新台幣八十萬元
    以下罰金；致重傷者，處一年以上七年以下有期徒刑，得併
    科新台幣六十萬元以下罰金」。二者相較，修正前該條係以
    危險犯為要件，修正後則以實害犯為要件，本件被告所為因
    僅致生公共危險之虞而屬危險犯，並無事證足認有何致生水
    土流失之實害，是依刑法第2條第1項規定，應以修正後  規
    定有利於被告，然檢察官就被告等人開發本件山坡地有何致
    生水土流失乙節並未舉證，本院勘驗現場並會同財團法人台
    灣省水土保持技師公會鑑定結果，亦僅認案發時「確有致生
    水土流失之虞」，有該會會勘紀錄表在卷可參（參本院卷一
    第107頁），本件既無證據足認被告等在山坡地採取砂石之
    開發行為有何致生水土流失之實害結果，即與該罪並不該當
    。
(五)次按水土保持法第32條第1項之在公有或私人山坡地內未經
    同意擅自墾殖、占用或從事開發、經營或使用，致生水土流
    失或毀損水土保持之處理與維護設施罪，為實害犯，以發生
    水土流失或毀損水土保持之處理與維護設施之結果為必要；
    另同法第33條第3項前段之違反於山坡地採取、堆積土石，
    應先擬具水土保持計畫，送請各該目的事業主管機關會同主
    管機關核定並監督實施之規定，未先擬具水土保持計畫，致
    生水土流失罪，亦為實害犯，以發生水土流失之結果為必要
    。本件被告等4人縱如於原判決附圖所示Ａ部分開挖採取土
    石（面積0.6918公頃）或於如本院上揭所認定之0.0914公頃
    開挖土石，使該開挖部分之土地角度超過土壤安息角，原有
    固定地表鬆動裸露，破壞原本地表水源涵養功能，若遇豪雨
    則泥沙土石勢必大量流失；及被告等人挖取土石之處高低不
    平，落差甚大，平均5、6公尺深，最高落差20餘公尺，……
    且地表裸露，全無草木被覆涵養水分，落差坡度甚為陡峭，
    顯已超過土壤安息角，……若遇下雨勢必造成水土流失固堪
    認定，然並無證據足認被告等4人因開挖前揭土地，在客觀
    上已發生水土流失之事實，本院經勘驗及送請鑑定結果亦僅
    認「有致生水土流失之虞」而未能證明有水土流失之實害，
    業如上述，既無法證明被告等人所為有致生水土流失之實害
    ，則與水土保持法第33條之要件亦不符，自不能論以該罪。
、關於被告乙○○、丙○○被訴犯刑法第349條第2項故買贓物
    、稅捐稽徵法第41條等罪嫌部分：
一、按起訴書只須記載被告、犯罪事實即可，論罪法條雖應記載
    ，惟並非起訴之絕對必要條件，本件公訴人於起訴書明確載
    明「以丙○○之妻蔡麗美在花壇農會灣雅分部所設之帳戶，
    供泰保砂石股份有限公司進出帳戶及洗錢之用」，是本件公
    訴人所訴應含洗錢防制法第9條之犯行，雖公訴人於證據並
    所犯法條欄未記載前開論罪法條，惟於起訴書犯罪事實欄中
    業已記載，應認業經起訴，本院自得予以審理，合先說明。
    次按洗錢防制法所謂「洗錢」，係指掩飾或隱匿因自已或他
    人為該法第3條所列重大犯罪所得財物或財產上利益，或收
    受、搬運、寄藏、故買或牙保他人因重大犯罪所得財物或財
    產上利益者而言，而本件公訴人所指被告所涉山坡地保育利
    用條例第35條第1項第1、3款、水土保持法第32條第1項、刑
    法第349條第2項、稅捐稽徵法第41條等罪，均非洗錢防制法
    第3條列舉之重大犯罪，核與該法第9條之構成要件不符，自
    難以該罪論處。
二、公訴人指被告乙○○、丙○○尚涉犯違反稅捐稽徵法第41條
    之罪嫌云云，無非以李素貞於警訊中供陳其係於86年2月間
    才到泰保砂石公司上班等語為據，惟查李素貞嗣已說明伊確
    於85年4月即至泰保砂石公司上班，及當時係受被告乙○○
    僱佣等語，此核與被告乙○○所供相符，再者本院對照卷內
    泰保砂石公司85年4月以前之發票上字跡與其後86年間該公
    司所出具之發票上字跡，均與李素貞之筆跡相同，顯係同一
    人所為，因此可證李素貞確係85年4月即至泰保砂石公司上
    班，本院又查無其他積極證據足以證明被告涉有公訴人所指
    違反稅捐稽徵法第41條之犯行，是公訴人此部分之訴追即屬
    有誤；再者被告李素貞及顧金土業經原審及本院前審均判決
    無罪確定，亦難認被告乙○○、丙○○等有此部份公訴人所
    指違反稅捐稽徵法之犯行。
三、刑法之贓物罪，原在防止因竊盜、詐欺、侵占、搶奪、強盜
    各罪被奪取或侵占之物，難於追及或回復，故其前題要件，
    必須犯前開各罪所得之物，始得稱為贓物。本件被告等向案
    外人施經魁所購買之砂石，縱係案外人施經魁採自彰化縣花
    壇鄉永春村山溝河床，惟案外人施經魁迄今並未有因採集彰
    化縣花壇鄉永春村山溝河床砂石之行為，被起訴或判處竊盜
    等罪，經查案外人施經魁前科資料，固發現其涉有87年度訴
    字第105號違反槍砲彈刀械管制條例等罪（含竊盜），惟該
    竊盜罪係其竊取坐落彰化縣花壇鄉○○○段第1-128號等地
    號（陳文堂等人共有）之土石，與其被指採集彰化縣花壇鄉
    永春村山溝河床砂石之行為無涉，故實難遽認被告乙○○、
    丙○○與顧金土、李素貞購買前揭砂石之行為，即觸犯刑法
    第349條第2項之故買贓物罪嫌。
肆、公訴人另於起訴書記載「乙○○於86年5月26日出面與林朝
    印、林森山分別就花壇鄉○○○段灣子口小段第94之126 、
    94之7（尚未開發）之山坡地簽立開採契約，約定總價5百萬
    元、6百萬元，且於86年6月20日交付林森山定金60萬元，於
    86年6月30日支付林朝印訂金50萬元。又於86年7月7日與梁
    徽彬就花壇鄉○○○段灣子口小段第94之24等8筆（尚未開
    發）山坡地簽立契約，並約定總價1564萬餘元且先支付2 百
    萬元之定金」，因認被告乙○○、丙○○尚涉有此部分山坡
    地保育條例第35條第1項第1、3款、水土保持法第32條第1項
    等罪嫌，惟因該等土地均尚未開發，其僅簽訂契約，並不構
    成犯罪，尚難以該等罪論處。
伍、此外又查無其他明確證據足以證明被告乙○○、丙○○、戊○○、丁○○有何起訴書指訴之犯行，原審疏未詳察，遽予
    論處被告罪刑，自有不當。被告等人上訴意旨以此指摘原判
    決不當，為有理由，應由本院將原判決撤銷改判，對被告乙○○、丙○○、戊○○、丁○○均為無罪之諭知。
據上論斷，應依刑事訴訟法第369條第1項前段、第364條、第301
條第1項，判決如主文。
本案經檢察官己○○到庭執行職務。
中    華    民    國    97    年    5     月    30    日
            刑事第十庭    審判長法  官  林  照  明
                                法  官  郭  瑞  祥
                                法  官  林  欽  章
上列正本證明與原本無異。
如不服本判決應於收受送達後10日內向本院提出上訴狀，其未敘
述上訴之理由者並得於提起上訴後10日內向本院補提理由書（均
須按他造當事人之人數附繕本）。
                                書記官  許  哲  禎
中    華    民    國    97    年    6     月    2     日


司法院資訊處製作；財團法人民間司法改革基金會備份。
